臺灣高等法院高雄分院刑事判決　　　　　九十三年度選上訴字第四號
　　上　訴　人　台灣高雄地方法院檢察署檢察官
　　被　　　告　楊文甲
　　選任辯護人　黃淑芬
　　　　　　　　王進勝
　　　　　　　　吳建勛
右上訴人因被告違反公職人員選舉罷免法案件，不服臺灣高雄地方法院九十三年度選
簡上字第一號中華民國九十三年四月三十日第一審判決（聲請簡易判決處刑案號：臺
灣高雄地方法院檢察署九十一年度選偵字第一六八號），提起上訴，本院判決如左：
      主      文
上訴駁回。
      理      由
一、本件聲請簡易判決處刑意旨略以：被告楊文甲係高雄市小港區店鎮里第五屆里長
    ；尤文貴、張守福、蕭登文、洪海瑞分別為該里立群路三十七號「小狀元大樓」
    大廈管理委員會主任委員、委員、財務委員、大廈管理員（該四人均經原審法院
    簡易庭判處有期徒刑三月，緩刑二年確定）。渠等為求被告楊文甲參選高雄市第
    六屆里長選舉勝選，意圖向該里有投票權之人行求賄賂，而約定其投票權為一定
    之行使，共同基於交付賄賂之犯意聯絡，由被告楊文甲於民國（下同）九十一年
    三月下旬某日，藉尤文貴向其爭取該里福利之名義，交付張守福新台幣（下同）
    一萬元後，再由張守福轉交蕭登文，尤文貴復指示蕭登文購買廠牌「福牌」、每
    包價格二百元之香菇共計四十八包。被告楊文甲於同年四月十九日該大樓之住戶
    大會中，由尤文貴安排上台致詞演講，公開宣揚其於里長任內之政績，並明示本
    屆里長選舉請在場里民支持，會後尤文貴、張守福、蕭登文三人分別將右揭香菇
    以每戶一包方式分送前來參與開會之不特定里民，共計發出四十一包，而未到場
    七戶住戶則另由蕭登文委託洪海瑞依其所登記名單代為發送，共計發出四包。嗣
    經警方於同年六月二十七日在蕭登文住處內，持法院核發之搜索票查獲前揭行賄
    用香菇一包、已拆封香菇半包，復經該大樓住戶吳俊辰、王秀蘭、許家寧、楊清
    葳同意，四人分別主動交出香菇一包、已拆封食用三分之一包、已拆封食用三分
    之二包、一包。因認被告楊文甲所為係涉犯違反公職人員選舉罷免法第九十條之
    一第一項之對於有投票權之人交付賄賂罪（聲請書誤載為不正利益）罪嫌云云。
二、按犯罪事實應依證據認定之，無證據不得認定犯罪事實；不能證明被告犯罪者，
    應諭知無罪之判決，刑事訴訟法第一百五十四條第二項、第三百零一條第一項分
    別定有明文。又事實之認定，應憑證據，如未能發現相當證據，或證據不足以證
    明，自不能以推測或擬制之方法，為裁判基礎（最高法院四十年台上字第八六號
    判例參照）；且認定犯罪事實所憑之證據，雖不以直接證據為限，間接證據亦包
    括在內，然而無論直接證據或間接證據，其為訴訟上之證明，須於通常一般之人
    均不致有所懷疑，而得確信其為真實之程度者，始得據為有罪之認定，倘其證明
    尚未達到此一程度，而有合理之懷疑存在而無從使事實審法院得有罪之確信時，
    即應由法院為諭知被告無罪之判決（最高法院七十六年台上字第四九八六號判例
    參照）。又公職人員選舉罷免法第九十條之一第一項之賄選罪，係以對於有投票
    權之人，行求、期約或交付賄賂或其他不正利益，而約其不行使投票權或為一定
    之行使為構成要件。亦即須視行為人主觀上是否具有行賄之犯意，而約使有投票
    權人為投票權一定之行使或不行使；客觀上行為人所行求、期約或交付之賄賂或
    不正利益是否可認係約使投票權人為投票權之一定行使或不行使之對價；以及所
    行求、期約、交付之對象是否為有投票權人而定。上開對價關係，在於行賄者之
    一方，係認知其所行求、期約或交付之意思表示，乃為約使有投票權人為投票權
    一定之行使或不行使；在受賄者之一方，亦應認知行賄者對其所行求、期約或交
    付之意思表示，乃為約使其為投票權一定之行使或不行使。且對有投票權人交付
    之財物或不正利益，並不以金錢之多寡為絕對標準，而應綜合社會價值觀念，授
    受雙方之認知及其他客觀情事而為判斷。
三、聲請簡易判決處刑意旨認被告涉有前揭違反公職人員選舉罷免法之犯行，係以：
    秘密證人Ａ１、Ａ２於警訊之證述、談話錄音譯文表暨證人即該大樓住戶吳俊辰
    、王秀蘭、許家寧、楊清葳、王芝芳、陳麗雪、李瓊淑、朱簡素真、廖金寶、沈
    賽男、黃淑惠、陳上娥、陳光勳、黃素琴、吳金月、顏碧香、吳秀娟等人於警訊
    之證述，並有小狀元大樓之公告、扣案之香菇等為其主要論據。惟訊據被告楊文
    甲則堅決否認有賄選之犯行，辯稱：伊連任店鎮里里長十二年，任內遇有里內大
    樓辦理活動時，大樓管理委員會時有向伊募集活動費之情事，如在一萬元以下，
    伊都不會拒絕，且伊亦會列席，此次「小狀元大樓」大廈管理委員係以欲召開住
    戶大會購買紀念品為由向伊募款一萬元，伊不知該管理委員會購買何物，該委員
    會欲購買何項紀念品伊亦無權干涉，伊捐贈一萬元純係欲贊助該大樓之活動，並
    無賄選之意思云云。
四、經查：
  (一)按「被告以外之人於審判外之言詞或書面陳述，除法律有規定者外，不得作為證
    據」、「當事人、代理人、辯護人及輔佐人聲請傳喚之證人、鑑定人，於審判長
    為人別訊問後，由當事人、代理人或辯護人直接詰問之」，刑事訴訟法第一百五
    十九條第一項、第一百六十六條第一項分別定有明文。檢察官雖引秘密證人Ａ１
    、Ａ２於警訊時之供述為認定被告有涉犯前揭犯行之依據，然衡諸該二名秘密證
    人Ａ１、Ａ２於警詢所供之內容分別為：「（你如何知道此事？）是我至林振明
    服務處時，林振明的太太及兒子向我說，現吊於服務處這包香菇是由里民檢舉楊
    文甲賄選的證據」、「（因何事為警製作調查筆錄？）因高雄市第六屆里長選舉
    ，小港區店鎮里候選人楊文甲涉嫌贈送里民一包福牌半斤包裝的香菇，有看不慣
    的里民便把它提供拿到另一位侯選人競選總部，我們才知道，當時我在場，也看
    到該包里民所提供之香菇」等語以觀（見選他字第八七九號偵查卷第六頁、第七
    頁），顯見上開秘密證人所證，均係聽聞他人所述，渠等本身已欠缺於訴訟上為
    證人所必需對於待證事實有親身體驗之證人適格，所為證言應無證據能力；且參
    諸前揭規定及司法院大法官會議第四一八號解釋所宣示人民有受公平審判之權利
    ，上開秘密證人均未經被告、選任辯護人依法對渠等實施詰問，如何能探究該秘
    密證人所述是否實在，是本件聲請人所引用之秘密證人Ａ１、Ａ２並未親自見聞
    被告有以香菇賄選之事宜，復未至公開法庭作證以證明其確有以秘密證人身分為
    前開說明，自應將該秘密證人之供述認無證據能力，而排除於本件訴訟上得做為
    證據之列。
  (二)證人即小狀元大樓住戶吳俊辰、王秀蘭、許家寧、楊清葳、王芝芳、陳麗雪、李
    瓊淑、朱簡素真、廖金寶、沈賽男、黃淑惠、陳上娥、陳光勳、黃素琴、吳金月
    、顏碧香、吳秀娟等人或有參加住戶大會，而當場取得一包半斤裝之香菇，或雖
    未參加住戶大會，但嗣後仍自大樓警衛室取得同樣之香菇之事實，雖據渠等於警
    訊時證陳在卷，復有搜索扣押筆錄、該大樓管理委員會之公告在卷可參，並有福
    牌半斤裝香菇七包（完整包裝四包，半包一包，剩三分之一包一包，剩三分之二
    包一包）扣案可證；然其中證人楊清葳之戶籍係設於高雄市○○區○○里○○○
    路八八號」，證人王芝芳之戶籍係設於「高雄市三民區○○○○里○○路九巷十
    號」，證人廖金寶之戶籍係設於「高雄市○○區○○里○○街四五號」，證人陳
    上娥之戶籍係設於「高雄縣林園鄉○○村○○路二七五號」，分別有四人之法務
    部戶役政連結作業系統查詢結果各一紙在卷可稽（見原審卷第三十五頁、第三十
    九頁、第一八一頁），該四位證人於被告所登記參選之選區內，並無投票權，倘
    若被告當時確有賄選之意，當不可能會對於未有投票權之該四人買票，且若檢察
    官所指稱該福牌半斤裝香菇係被告用以賄選之財物，則何以被告每戶所交付之財
    物皆為一包香菇，價值相同，而未依每戶有投票權之人頭以計算發放，足見該包
    香菇是否為被告賄選之財物，確屬有疑。再稽之證人即該大樓管理委員會主任委
    員會尤文貴在警訊中證稱：「是我和財務委員蕭登文、委員張守福、委員張憲宗
    一起以小狀元管理委員會向現任里長楊文甲爭取（一萬元），因為我們大樓開會
    出席率不高，我們委員會決議以購買每住戶一包香菇做為禮物，鼓勵住戶出來開
    會」、「是我們委員會一起提議（向里長楊文甲拿一萬元），（楊文甲）沒有（
    向我們說要支持他繼續連任）」等語（同上選他字卷第六十八頁）；證人張守福
    於警訊時亦證稱：「於九十一年三月二十三日左右：：：由我及尤文貴二人至小
    港區○鎮里○○路之守望相助亭找里長楊文甲，爭取本大樓開聯誼會時購買紀念
    品之贊助金」，「往年住戶大會參加之人數均不踴躍，所以本次改為聯誼會之名
    稱並有送禮品，希望住戶出席率會提高等語（同上卷第六十九頁），亦可證尤文
    貴等人向被告楊文甲募款一萬元，僅係為鼓勵住戶出席，非為選舉。
  (三)被告在擔任里長任內，遇有里內大樓召開住戶大會前來邀請列席者，大多均會撥
    空參加對於大樓管理委員會之募款，在能力範圍內，均會給予之情，業據被告一
    再陳明，亦經證人尤文貴、張守福證述無訛；就此，證人即曾任同里「自然心境
    大樓」管理委員會委員之徐仲勳於原審法院簡易法庭審理時即證稱：「住戶大會
    都是一年舉辦一次，在聖誕節或年初，剛開始人少，就請被告捐助腳踏車二輛，
    後來住戶多了，住戶向我表示可否以摸彩鼓勵出席，我就向被告楊文甲要經費，
    連續三年都向他要一萬元」等語（見原審法院選簡字卷第三十五頁）；另證人即
    同里「六福天下大樓」管理委員會主任委員黃慧芳在該簡易法庭審理時亦證稱：
    「我在八十二年、八十三年當過主委，當時里長為被告楊文甲，大樓辦活動，由
    主委籌備，因經費不夠，我們：：也會要求里長贊助，有時六千、五千或一萬元
    」等語（見同上卷第三十六頁）；證人即曾任小狀元大樓住戶管理委員會主任委
    員之許家寧於原審亦證稱：「因大樓辦公桌椅不夠，開住戶大會里長楊文甲到場
    時會向里長反應」等語（見原審卷第九十一頁），益見被告於擔任里長時，平時
    即會參加里內大樓之住戶大會，對於大樓管理委員會之募款，亦會給予。則上開
    被告捐贈一萬元予小狀元大樓，是否與選舉有必要之關連，即非無疑。
  (四)再按公職人員選舉罷免法第九十條之一第一項之投票行賄罪，其所謂之賄賂，係
    指具有一定經濟價值之財物而言，其價值之高低雖非所問，然仍須該項財物與其
    約使有投票權人之行使或不行使投票權，二者之間具有對價之關係為必要，且為
    維護選舉之公平性，固應嚴禁後選人以不公平之金錢手段競選，惟何謂不公平，
    則應於違背國民之法律感情與認知下，對社會一般生活經驗而為判斷。又是否成
    立投票行賄罪，與行為人主觀上有無行賄之意思，其交付財物與收受者投票權之
    行使或不行使之間，有無對價關係等事實有關（最高法院九十一年台上字第六０
    五六號判決參照）。本案張守福等人將向被告募得之一萬元，購買每包二百元之
    香菇共四十八包，分贈與全大樓住戶，被告事前及事後均不知情，此經證人尤文
    貴、張守福、蕭登文等於簡易法庭審理時證實，渠等且堅稱並未藉送香菇來幫助
    被告買票等語，參諸上開檢察官所舉收到香菇之住戶即證人吳俊辰等人中，僅證
    人黃淑惠、陳上娥、吳秀娟等人有證稱當時被告有進到大樓內，且要大樓住戶多
    支持他，後來就拿到一包香菇等語，其餘證人均已明確證稱不知何以住戶大會要
    發放該包香菇，亦不知上開香菇與選舉有關等語（見同上選他字卷五０至六十六
    頁），則倘若「小狀元大樓」當時所發送之香菇係屬被告賄選之財物，何以其餘
    有收受該包香菇之證人均不知有上開應支持被告楊文甲競選里長之事？且證人黃
    淑惠、陳上娥、吳秀娟等人雖於警訊時為前揭證述，惟該包香菇之拿取與被告競
    選里長究有何相關，則未見渠等據以說明，是渠等上開所為之證言，僅能證明當
    時有聽聞上開要支持被告競選里長之言論，其後，並有拿取該包香菇之事實，尚
    無法認定該香菇之發放與被告請渠等支持其競選里長之言論有何關聯。另住戶邱
    燕玲、李玟華、宋國振三人並沒有收受香菇，亦不知香菇與選舉有關，亦據渠三
    人在警訊時陳明，則被告非但並無將其捐贈之一萬元指示購買香菇向住戶賄選之
    意思，亦未向住戶為賄選之表示，受大樓管理委員會贈送香菇之住戶亦無賄選之
    認識，甚至不知與選舉有關，檢察官徒以住戶吳俊辰等人有收到香菇，遽認被告
    有賄選之犯行，尚嫌牽強。
  (五)又警方雖自同案被告蕭登文之住處扣得香菇一包、已拆封香菇半包；另證人吳俊
    辰、王秀蘭、許家寧、楊清葳等人亦分別交出香菇一包、已拆封食用三分之一包
    、已拆封食用三分之二包、一包；惟觀之該等香菇之外包裝，並未有任何支持被
    告競選里長之言論或相關資料附於包裝上，此有扣案之香菇相片二幀在卷可參（
    見原審卷第一○六頁），則本件所扣得之疑似賄賂之香菇包裝，與一般賄選之財
    物，為使收取該賄賂之人能得知係何人提供該物，皆會於其上印製相關支持某特
    定人之文字或附上宣傳單之作法不同，是被告辯稱該香菇之發送與里長選舉無關
    等語，並非毫無憑據。另檢察官提出之談話錄音表，依其內容所示，警方前往查
    訪之「陳先生」雖有陳稱被告有發放香菇等語，惟是否係被告基於賄選所為，則
    未見「陳先生」說明；從而，該錄音譯文表雖得採為證據使用，惟其證明力尚不
    足證明被告確有涉犯前揭違反公職人員選舉罷免法之犯行，應可確定。
五、綜上所述，被告楊文甲交付一萬元予張守福，再由張守福轉交蕭登文後，經尤文
    貴指示將上開一萬元購買福牌香菇贈送「小狀元大樓」住戶是否為買票之行為，
    仍存有合理之懷疑，尚未到達確信其為真實之程度。此外，復查無其他積極證據
    足資認定被告確有前揭被訴之違反公職人員選舉罷免法第九十條之一之對於有投
    票權之人交付賄賂犯行，揆諸首揭法律規定與說明，既無足夠之證據足以確信檢
    察官之指述為真實，被告被訴犯罪尚屬不能證明，原審因而為無罪之諭知，並無
    不合。檢察官上訴以小狀元大樓管理委員曾張貼支持被告參選之公告，住戶大會
    開會時間與選舉期日相近，及香菇並非僅贈送予參加開會之住戶，非參加開會者
    亦有致送，因而認被告之捐贈一萬元與其選舉必有關連，而指摘原判決諭知被告
    無罪為不當，惟本院認上開論述，純屬臆測，尚不足認定被告有賄選之犯行，其
    上訴非有理由，應予駁回。
據上論斷，應依刑事訴訟法第三百六十八條，判決如主文。
本案經檢察官朱文彬到庭執行職務。
中    華    民    國     九十三     年       七       月      十三      日
                              臺灣高等法院高雄分院刑事第四庭
                                  審判長法官  蕭權閔
                                        法官  李嘉興
                                        法官  陳吉雄
右正本證明與原本無異。
如不服本判決應於收受本判決後十日內向本院提出上訴書狀，其未述上訴理由者，
並得於提起上訴後十日內向本院補提理由書狀（均須按他造當事人之人數附繕本)「
切勿逕送上級法院」。
                                      書記官  黎  珍
中    華    民    國     九十三     年       七       月     十五       日
                                                                        Ｋ
